【裁判字號】    92,簡上,101
【裁判日期】    920626
【裁判案由】    清償借款
【裁判全文】
臺灣臺中地方法院民事判決  九十二年度簡上字第一○一號
    上  訴  人  乙○○
    訴訟代理人  劉鴻基律師
    被上訴人    甲○○
右當事人間請求清償借款事件，上訴人對於中華民九十二年一月十四日本院沙鹿簡易
庭九十一年度沙簡字第七五二號第一審判決提起上訴，本院判決如左：
    主      文
上訴駁回。
第二審訴訟費用由上訴人負擔。
    事      實
甲、上訴人方面：
  一、聲明：
    （一）原判決廢棄。
    （二）被上訴人第一審之訴駁回。
  二、陳述：除與原審判決書所載者相同茲予引用外，另補稱：
    （一）被上訴人起訴主張上訴人向伊借款新台幣（下同）五十萬元，迄未清償，
          並以民國（下同）九十年三月二十日之合約書作為借貸關係之證據，惟上
          訴人並無向被上訴人借款之事實，兩造僅為合夥關係（在中國廣東省東莞
          市經營三楊五金鞋材廠），已經證人陳文中證述明確，是上訴人匯款予嚴
          銘  等人，係為清償合夥債務，與上訴人無關，亦不足作為借款交付之證
          據。
    （二）前述合約書乃被上訴人聲稱願投資五十萬元購買壓床機器，為求保障而請
          證人陳文中代筆書立，並非確認上訴人向被上訴人借款五十萬元之收據，
          已經證人陳文中結證明確，故兩造並無借貸關係，堪以認定。
    （三）上訴人自始即抗辯兩造係合夥關係，並未於原審自認有向被上訴人借款五
          十萬元之事實，且被上訴人並不否認兩造間有合夥關係，益徵系爭合約書
          非借據，而係兩造合夥之約定。
    （四）被上訴人就交付借款五十萬元一節，於原審提出台中商業銀行交易明細帳
          為證，嗣改稱代上訴人給付所欠貨款，並提出匯款予嚴銘  等人之電匯通
          知單四紙為證，惟除被上訴人所稱金額不符，前後不一外，然正因兩造係
          合夥關係，而由被上訴人管理財務，則被上訴人代合夥事業給付貨款清償
          合夥債務，自與上訴人無關。
  三、證據：除援用原審證據方法外，並聲請訊問證人陳文中。
乙、被上訴人方面：
  一、聲明：駁回上訴。
  二、陳述：除與原判決記載相同者，茲引用之外，補稱：
    （一）上訴人所舉證人陳文中於九十二年四月二十八日到庭證稱：系爭借據（即
          上訴人所稱之合約書）係被上訴人欲出資五十萬元購買壓床，為求保障，
          故由證人代筆書寫「借款」，且被上訴人並未實際出資等語，然查：
        (1)系爭五十萬元款項，究係合夥出資或借貸，證人陳文中既非兩造合夥事業
          之股東，自無從知悉。
        (2)該借據係於九十年三月二十日書立，而被上訴人合夥股金早於八十八年十
          月二十八日支付二十四萬五千一百五十元、八十九年八月十二日購買機器
          支付四十萬元完竣。
        (3)系爭借據既已明確記載：被上訴人係以房屋向銀行貸款五十萬元借予上訴
          人及其妻任祥鑾，每月利息四千元，須先付三個月，每月償還本金四萬元
          等語，足見兩造之真意係借貸，自不得另以證人不實之證言，曲解為合夥
          股金。
    （二）實則，被上訴人與上訴人合夥已賠了一百多萬元，被上訴人的岳父說上訴
          人財務有困難，要求再拿五十萬元借給上訴人，上訴人於借得系爭五十萬
          後，事後又要求被上訴人投資合夥五十萬元買壓床，當時被上訴人並未同
          意，後來才與證人陳文中於九十年五月一日書立「合同書」一張，約定由
          證人陳文中添購壓床一部，但陳文中並未購買，嗣自九十年八月以後，由
          被上訴人等自行出資組裝完成。
  三、證據：除援用原審所提證據外，另補提貨款損益明細資料四份、合約書一件、
      通知書一件、組裝壓床費用單據一件、合同書一件、股款明細影本一件、收據
      一件為證。
    理      由
一、本件被上訴人起訴主張：上訴人於九十年三月二十日向被上訴人借款五十萬元，
    至今尚未清償，迭經被上訴人催討，均置之不理，為此依借貸法律關係，訴請上
    訴人給付被上訴人五十萬元，及自九十一年十一月七日起至清償日止，按年息百
    分之五計算之利息。上訴人固不否認系爭合約書（即被上訴人所稱借據）上簽名
    之真正，惟以兩造間並無借貸關係存在，該合約書係被上訴人同意出資五十萬元
    購買機器，其為求保障乃請證人陳文中以「借款」文義書寫，故該合約書並非確
    認五十萬元借款之收據，且被上訴人五十萬元投資款也未支付等語資為抗辯。
二、查被上訴人主張上訴人向其借款之事實，業據其提出與所述相符之「借據」一紙
    為證，上訴人對於該「借據」上簽名之真正並不爭執，惟以兩造合夥經營「三楊
    五金鞋材廠」，九十年三月二十日被上訴人聲稱願出資五十萬元購買壓床，其為
    求保障乃委請證人陳文中見證並代筆書寫該「借據」。實則，兩造間並無借貸關
    係存在，該「借據」僅為投資合約書，且被上訴人迄今未交付五十萬元等語置辯
    ，是本件被上訴人本於借貸之法律關係，請求上訴人清償借款五十萬元有無理由
    ，端視系爭「借據」究為借款抑或出資之約定？以及被上訴人是否業已交付五十
    萬元借款予上訴人。經查：
  (一)按解釋契約，固須探求當事人立約時之真意，不能拘泥於契約之文字，但契約文
    字業已表示當事人真意，無須別事探求者，即不得反捨契約文字而更為曲解（最
    高法院十七年上字第一一一八號判例參照）。兩造於九十年三月二十日簽署之「
    借據」已記載：「本人甲○○用房屋向銀行抵押代（貸）款台幣五十萬元整，借
    給任祥鑾與乙○○夫妻兩人，在中國大陸長安上沙三楊五金鞋材加工廠，兩人同
    意在尚未還清前，所有機械設備全歸甲○○所有不得有任何借（藉）口不同意，
    甲○○與乙○○原屬股東而任祥鑾是大陸三楊廠的法定代理人‧‧‧甲○○及乙
    ○○同意了解銀行的利息是４０００元必須先付三個後每個月還本金四萬元及利
    息不得有議‧‧‧借款人出資︰甲○○」等語，其中「『借給』任祥鑾與乙○○
    」、「尚未還清前」、「利息是４０００元必須先付三個月後，每個月還本金四
    萬元及利息」等文句，均已表明兩造間涉及借用、支付利息及還清本金等有關借
    貸關係之約定，足以認定兩造簽約當時意思表示之真意在於金錢借貸，參諸前開
    判例意旨，自無庸別事探求兩造之其他意思。
  (二)上訴人辯稱該「借據」實為被上訴人聲稱願投資五十萬元購買壓床，而由證人陳
    文中代筆書寫之投資合約書一節，固舉證人陳文中於九十二年四月二十八日到庭
    證稱：「當時是被上訴人要拿五十萬元投資三楊五金鞋材廠，買一台壓床，才叫
    我寫這張單據‧‧‧（單子上為何寫借款？）因為三楊五金鞋材廠是上訴人的太
    太任祥鑾作負責人，被上訴人要保障，所以寫借款，寫這張單子以前該廠尚未收
    到五十萬元‧‧‧（被上訴人有無實際經營三楊五金鞋材廠？）據我所知被上訴
    人沒有出資，由被上訴人管理財務上訴人負責經營‧‧‧（提示西元二零零一年
    一月二十九日合約書，是否由你書立？）是（為何依你所言，被上訴人並未實際
    出資，但依該合約書所示，由被上訴人管理所有財務？）因為被上訴人是上訴人
    的姊夫，之前在該行業有相當之經驗‧‧‧」，然除證人陳文中證詞，與前開「
    借據」文義扞格出入，尚難憑信外，且查：
    (1)上訴人於原審首次言詞辯論期日陳述：「原告（即被上訴人）與我在大陸做生
      意，原告出五十萬元，我出機器及業務，但是原告沒有給我五十萬元‧‧‧」
      （見原審卷第二十一頁），嗣再於九十一年十二月三十一日言詞辯論期日陳稱
      ：「我們合夥根本沒有各出資三十五萬元」等語（見原審卷第四十二頁），若
      上訴人自始否認被上訴人有合夥出資等情，且係於九十年三月二十日由上訴人
      同意以五十萬元出資購買壓床始加入合夥，則何以兩造早於九十年一月二十九
      日即由證人陳文中書寫合約書約明︰「‧‧‧從二○○一年二月一日起乙方（
      即上訴人）把所有之營業收入與營業支出帳目及所有應收應付款交由甲方（即
      被上訴人）全部除（處）理，乙方不得左右甲方運作」等語？
    (2)又被上訴人於原審提出西元二○○○年十二月十八日單據一張（見原審卷第四
      十四頁）記載：「三楊模具因工作需要增添新機械‧‧‧所需資金人民幣五萬
      一千元整，向姊夫甲○○取得，然而增加股份之用，代後立書」等語，亦可見
      兩造於九十年三月二十日簽立系爭「借據」前，上訴人確有向被上訴人取得款
      項之情。
    (3)再者，依九十年一月二十九日兩造所不爭執之合約書所載，上訴人應於九十年
      二月一日起將所有營業收入與支出帳目及所有應收、應付款交由被上訴人處理
      ，上訴人不得置喙，足見被上訴人已取得合夥事業之財務管理實權，果約一個
      多月以後合夥事業需添購壓床，被上訴人應出資五十萬元，兩造自得於九十年
      三月二十日書寫「合約書」時，將機器內容、型號、金額載明，並就彼此對於
      合夥事業之權益（股份及盈虧分配比例）再次釐清，焉有將個自之出資所佔合
      夥股份、盈虧分配比例避而不談，反以「借給」、「利息」、「每個月還本金
      四萬元及利息」等「借貸」文句代之？復記明尚未還清前，所有機械設備全歸
      被上訴人樹根所有之理？
  (三)綜上分析，證人陳文中所證系爭「借據」係兩造投資約定，被上訴人要求保障，
    所以書寫「借款」情節，顯與事實不符，不足採信。從而，上訴人抗辯被上訴人
    所提出之九十年三月二十日借據，不足以證明兩造借貸意思表示存在云云，自不
    足採。
  (四)此外，上訴人亦否認收受被上訴人交付之五十萬元借款，為此，被上訴人於原審
    提出台中商業銀行入戶電匯通知單影本四紙為證，並主張其係依照上訴人之指示
    陸續匯款予嚴銘  十萬元（八十九年十二月十八日）、陳建安八萬元（九十年二
    月七日）、曾錦成八萬零一百零九元（九十年二月八日）、李聯宗二十萬元（九
    十年三月十六日），另四萬元係於九十年農曆春節前給付上訴人現金，待計至五
    十萬元足額時，兩造始書立前開之借據等語，雖上訴人復抗辯上開四筆匯款為被
    上訴人清償合夥債務，並非借款之交付。然查：上訴人於原審既否認被上訴人有
    合夥出資情事，並爭執被上訴人始於九十年三月二十日同意以五十萬元購買壓床
    加入合夥，但仍未依約出資，則被上訴人何須在加入合夥前，以自己名義匯款清
    償合夥債務？再參之由兩造簽名之信函原本（見原審卷第三十四頁）所示：「阿
    花‧‧‧請電話聯絡阿清的哥哥手機0000000000兄陳建安電話‧‧‧帳號臺中市
    農會：000-000000-000：捌萬元整：東區農會，由中小企業甲○○2950號匯出。
    帳單傳真到大陸來。星期三２月７日」，核與前開金額八萬元，匯款人甲○○，
    解款人臺中市東區農會，戶名陳建安之九十年二月七日入戶電匯通知單內容相符
    ，可見被上訴人所稱其係依照上訴人之指示匯款予所指定之人等語，堪以採信。
三、按當事人之一方對他方負金錢或其他代替物之給付義務而約定以之作為消費借貸
    之標的者，亦成立消費借貸，民法第四百七十四條第二項定有明文。本件被上訴
    人與上訴人於九十年三月二十日簽署系爭「借據」前，被上訴人既依上訴人之指
    示匯款四筆（金額合計四十六萬零一百零九元）予所指定之人，兩造復於九十年
    三月二十日簽署系爭「借據」表明被上訴人將五十萬元借給上訴人，縱前開四筆
    匯款究為清償合夥債務與否，兩造仍有爭執，惟被上訴人既有匯款之事實，上訴
    人亦與被上訴人約明：「甲○○‧‧‧五十萬元整，借予乙○○‧‧‧同意了解
    銀行的利息是４０００元必須先付三個後，每個月還本金四萬元及利息不得有議
    」等語，參諸前開法條規定，兩造間成立消費借貸關係，自無疑義。而上訴人就
    已成立之五十萬元消費借貸關係，迄今分文未償，從而被上訴人訴請上訴人如數
    給付，並加計自起訴狀繕本送達之翌日即九十一年十一月七日起至清償日止，按
    年息百分之五計算之利息，自屬有據，上訴論旨指摘原判決不當，求予廢棄改判
    ，為無理由，應予駁回。
四、兩造其餘攻擊防禦方法，經審酌後，核與判決結果不生影響，爰不一一論述，併
    此敘明。
五、結論：本件上訴為無理由，依民事訴訟法第四百三十六條之一第三項、第四百四
    十九條第一項、第七十八條，判決如主文。
中      華      民      國    九十二    年      六      月    二十六    日
                            臺灣臺中地方法院民事第五庭
~B審判長法官  張惠立
~B法      官  何世全
~B法      官  王邁揚
右為正本係照原本作成
不得上訴。
中      華      民      國    九十二    年      六      月    二十五    日
~B法院書記官


司法院資訊處製作；財團法人民間司法改革基金會備份。
